【裁判字號】    97,訴,306
【裁判日期】    971107
【裁判案由】    偽造文書
【裁判全文】
臺灣臺北地方法院刑事判決               97年度訴字第306號
公  訴  人  臺灣臺北地方法院檢察署檢察官
被      告  丙○○
選任辯護人  林言丞律師
            劉貹岩律師
上列被告因偽造文書案件，經檢察官提起公訴（九十六年度偵字
第一三五０三號），本院判決如下：
    主  文
丙○○無罪。
    理  由
一、公訴意旨略以：被告丙○○明知同案共犯即印尼人林秀仙（
    英文名Lim Siu-Sen，業經檢察官通緝中）所持有歐陽承所
    有臺灣銀行松江分行帳號第000000000000號（下稱系爭銀行
    帳號）之存摺及印章一枚，係林秀仙利用在歐陽承位於臺北
    市○○區○○路26巷32號10樓住處擔任看護工所竊得，丙○
    ○竟與林秀仙共同意圖為自己不法之所有，並基於偽造文書
    之犯意，自民國九十五年十月二日起至同年十二月五日止如
    附表所示日期，均駕車搭載林秀仙一同前往位於臺北市○○
    區○○路115號之臺灣銀行松江分行，推由丙○○擅自以歐
    陽承名義，填寫如附表所示金額之臺灣銀行取款憑條十紙，
    再由林秀仙盜蓋歐陽承之印章於取款憑條上以偽造私文書，
    再持交臺灣銀行松江分行行員陳昆揮、賴清俊、張嘉惠、葉
    惠如、鄭文婷以行使，致上開行員均陷於錯誤，而交付如附
    表所示金額共新臺幣（下同）一百二十七萬元予林秀仙，得
    手後供二人花用，足生損害於歐陽承及臺灣銀行松江分行，
    因認被告涉有刑法第二百十六條、第二百十條之行使偽造私
    文書罪及同法第三百三十九條第一項之詐欺取財罪嫌等語。
二、按犯罪事實應依證據認定之，無證據不得認定其犯罪事實；
    又不能證明被告犯罪者，應諭知無罪之判決，刑事訴訟法第
    一百五十四條第二項、第三百零一條第一項分別定有明文。
    次按認定不利於被告之事實，須依積極證據，苟積極之證據
    本身存有瑕疵而不足為不利於被告事實之認定，即應為有利
    於被告之認定，更不必有何有利之證據，至認定犯罪事實所
    憑之證據，雖不以直接證據為限，間接證據亦包含在內，然
    無論直接或間接證據，此用以證明犯罪事實之證據猶須與通
    常一般人均不至於有所懷疑，堪予確信其已臻真實者，始得
    據以為有罪之認定，倘其證明尚未達到此一程度，而有合理
    性懷疑之存在，無從為有罪之確信時，自應為被告無罪之判
    決，此有最高法院七十六年度台上字第四九八六號、三十年
    上字第八一六號判例可資參照。
三、公訴人認被告丙○○涉有前揭行使偽造私文書及詐欺取財罪
    嫌，無非係以被告曾自承於如附表所示之日期擅自以被害人
    歐陽承之名義填寫取款憑條之事實，告訴人即被害人歐陽承
    之子丁○○之指述、證人即臺灣銀行松江分行行員陳昆揮、
    賴清俊、張嘉惠、葉惠如、鄭文婷之證述、內政部入出國及
    移民署96年4月16日移署資處雲字第09610653490號函、長榮
    航空股份有限公司96年5月9日長航法字第20071538號函、臺
    灣銀行取款憑條十紙及現場監視錄影帶節錄照片二張為其論
    據。惟訊據被告堅詞否認有何行使偽造私文書及詐欺取財犯
    行，並辯稱：伊因駕駛計程車為業，因而認識來台擔任案外
    人歐陽承看護之同案共犯林秀仙，並多次載送案外人歐陽承
    夫婦及林秀仙外出以賺取車資，而伊因有精神障礙，曾於九
    十四年間遭印尼人李麗萍（英文名Lie Lie-Phin）以為招伊
    為女婿並替之在印尼購買土地為幌，向伊騙得十餘萬元，未
    料林秀仙亦利用其精神上之疾病，自九十五年十月二日至同
    年十二月五日藉故要幫其僱主領錢購買物品或攜帶為數不少
    之金錢欲在臺灣投資，但不會書寫中文為由，持空白取款單
    要伊幫忙填寫中文金額及部分阿拉伯數字後，再自行蓋上所
    竊得之歐陽承印章，單獨持向銀行領取款項，伊並不知林秀
    仙所持有歐陽承之系爭銀行帳戶存摺及印章係竊取而來，且
    伊於九十五年十二月六日與林秀仙一同搭機前往印尼，係因
    林秀仙告知已替之在印尼找到李麗萍，要伊一同前往印尼向
    李麗萍取回購地之土地證明，並無起訴書所謂之得款後至印
    尼花用等語。經查：
  (一)本件同案共犯林秀仙係印尼人，於九十四年九月十四日受案
    外人歐陽承之女歐陽萱所僱用，在臺北市大安區○○○路○
    段284巷18弄8號6樓擔任監護工以照護案外人歐陽承之生活
    起居，後於九十五年底竊取案外人歐陽承之系爭銀行帳戶存
    摺及印章，自九十五年十月二日起至同年十二月五日止，分
    別偽造如附表所示金額之臺灣銀行取款憑條共十張，持向臺
    灣銀行松江分行詐得一百二十七萬元後，即於九十五年十二
    月六日無故離台搭機前往印尼等情，業據證人即案外人歐陽
    承之子丁○○於本院審理時證述明確，並有外勞居留資料查
    詢—明細內容顯示畫面、林秀仙護照影本、內政部入出國及
    移民署九十六年四月十六日移署資處雲字第09610653490號
    函、法務部—入出境資訊連結作業各一份、如附表所示取款
    憑條影本共十張及九十五年十二月五日臺灣銀行監視錄影器
    材翻拍照片二張在卷可資佐證。而被告於九十五年十二月六
    日與同案共犯林秀仙一同搭乘長榮航空股份有限公司BR237
    號班機前往印尼，直至九十五年十二月十五日返台一節，亦
    據被告於本院訊問時坦承不諱，並有長榮航空股份有限公司
    九十六年五月九日長航法字第20071538號函，內政部入出國
    及移民署九十六年四月十六日移署資處雲字第09610653490
    號函、國人入出境端末查詢報表各一份附卷可稽，應均屬實
    在。
  (二)惟被告所辯：其曾於九十四年間遭印尼人李麗萍以招其為婿
    並代其在印尼購買土地為由，向其詐得十餘萬元，因同案共
    犯李麗萍告知可帶其前往印尼找尋李麗萍索討土地證明或取
    回土地價金，其因而於九十五年十二月六日與李麗萍一同搭
    機前往印尼等情，業據被告於警詢、偵查及本院審理時供述
    明確，核與證人即被告之母乙○○所證：被告於九十五年間
    曾告知其欲至印尼找土地，經其向被告詢問，並在被告住處
    抽屜內尋獲匯款至印尼予案外人李麗萍之匯款單多紙，始知
    李麗萍以願將親戚在印尼之三座小島出售予被告為幌，自九
    十四年十一月起至九十五年六月止陸續詐騙被告自國內匯款
    共十餘萬元予印尼人李麗萍，但因被告深信李麗萍確有替其
    處理購買印尼三座小島之事，其即要求被告請李麗萍至其家
    中吃飯，並要求李麗萍至代書處寫下書面以資證明，李麗萍
    因此得知騙局已遭揭穿等語大致相符，並有被告分別於九十
    四年十一月十六日、十二月一日、十二月二十二日、十二月
    二十九日、九十五年一月九日、二月七日、二月二十四日、
    六月二十七日，各以贍家匯款、投資國外不動產名義，匯款
    二萬四千一百五十元至七千零三十三元不等之金額至李麗萍
    位於印尼之銀行帳戶之臺灣銀行匯出匯款賣匯水單共八紙及
    李麗萍之護照影本一紙在卷可參，是被告前揭所辯，尚非無
    據。
  (三)且觀諸卷附同案共犯林秀仙於如附表所示日期向臺灣銀行松
    江分行詐領案外人歐陽承之存款所偽造之取款憑條十張，其
    中中文字及部分阿拉伯帳號、日期部分與被告筆跡相似，應
    係被告所為一情，雖為被告所不爭執。惟被告是否曾持案外
    人歐陽承印章蓋印於前揭取款憑條內，並陪同同案共犯林秀
    仙一同持向臺灣銀行松江分行詐領歐陽承之存款部分，則業
    據被告所否認，而依據卷內林秀仙於九十五年十二月五日至
    臺灣銀行松江分行領款時之監視器錄影畫面翻拍照片二張，
    其中亦顯示僅有林秀仙一人入內領款，並不能證明被告有蓋
    用歐陽承印章於取款憑條並陪同林秀仙至銀行領款之事實。
  (四)而被告所辯當時林秀仙係以自身不會寫中文，為代所幫傭之
    歐陽承領取生活款項並領取個人投資款為由，請被告代為填
    載取款憑條上之中文金額，並偶請其填載系爭銀行帳戶號碼
    及日期一事，迭據被告供述明確，而證人丁○○於本院審理
    時雖否認歐陽承曾交付系爭銀行帳戶予林秀仙領款供為家用
    ，但亦證稱：其聘僱林秀仙在其家中照顧父母之起居、飲食
    ，並帶其父母至醫院就醫，而林秀仙是從印尼來的華僑，原
    先在印尼當會計，中文可以說一點，但不會寫中文，因其父
    歐陽承記性不佳，母親臥病在床，故其除支付父母相關支出
    外，每月並交付給其父母之三萬元至四萬元零用金予林秀仙
    處理，並要林秀仙定期向其報帳，另林秀仙之薪水則係匯入
    林秀仙位於臺灣土地銀行長安分行之存款帳戶等語，再以被
    告於本院自承：曾多次載同歐陽承夫婦到醫院就診後，由歐
    陽承夫婦招待其與林秀仙吃東西等語，是歐陽承夫婦請其吃
    飯之錢，當係由林秀仙自代為保管之零用金中所支付無疑，
    則被告辯稱其係因誤信林秀仙係受歐陽承之託，至銀行領款
    以供家用云云，因而代不會書寫中文之林秀仙填寫取款憑條
    內之中文金額，並偶爾幫忙填寫其內帳號及日期，並非不無
    可能。
  (五)另依據卷內系爭銀行帳戶之取款憑條，雖可知被告亦曾分別
    於九十五年十月二十四日、十二月五日替同案共犯林秀仙填
    寫金額分別為十二萬元及八十五萬元之取款憑條中文金額或
    帳號阿拉伯數字、日期予林秀仙使用，然被告所辯其填寫前
    揭取款憑條，係因林秀仙告知曾自印尼帶錢來台，希望在臺
    灣投資做生意一節，核與證人即被告友人甲○○於本院審理
    時所證：「（林秀仙有無在你面前有要在臺灣投資的事情？
    ）林秀仙有問我說在西門町那帶要做個小生意要去哪裡申請
    營業執照，我建議他可以到臺北市政府申請。」等語大致相
    符。又被告因患有中度精神分裂症，並領有中度精神障礙手
    冊，雖可正常開車，但無法進行正常思考，故對於印尼人李
    麗萍告知可以數萬元買印尼小島三座一事深信不疑一節，業
    據證人乙○○及甲○○於本院證述綦詳，並有中華民國身心
    障礙手冊、臺北市立聯合醫院松德院區九十六年十二月十三
    日診斷證明書及被告自九十年起至今於臺北市立聯合醫院松
    德院區治療之病歷資料各一份附卷可參。另被告就本件犯罪
    事實經送亞東紀念醫院為精神鑑定之結果，亦認綜合所有鑑
    定資料可認定：「林員（即被告）目前雖無明顯的妄想及幻
    覺，但情緒激動，衝動控制極差，多疑、現實感亦甚差，臨
    床診斷為『精神分裂病』。本案發生當時，其精神狀態因『
    精神分裂病』所影響，以致無辨識違法行為之能力。」等情
    ，有該院九十七年六月十七日精神鑑定報告一紙在卷可考，
    足見被告所辯其明知同案共犯林秀仙係來台擔任監護工之工
    作，卻仍對林秀仙所述曾自印尼攜帶大筆金錢來台投資深信
    不疑，以致無法明白意識其替林秀仙填寫取款憑條之系爭銀
    行帳戶，恐係林秀仙竊取所得，應屬可採。且經本院依職權
    調閱被告曾經於國內開立之所有銀行帳戶之結果，其前揭銀
    行帳戶於九十五年十月至十二月間，均無大筆金額進出，有
    卷附臺灣銀行敦化分行函、花旗（臺灣）銀行營業部函、萬
    泰商業銀行建成分行函、大眾銀行函、永豐商業銀行作業處
    函、臺灣郵政股份有限公司函、華南商業銀行新生分行函、
    兆豐國際商業銀行函、遠東國際商業銀行函、聯邦商業銀行
    台北分行函、彰化銀行長安東路分行函、日盛國際商業銀行
    股份有限公司集中作業組函、臺灣土地銀行函、寶華商業銀
    行函、華南商業銀行中山分行函、臺灣中小企業銀行台北分
    行函、華南商業銀行總行營業部函、合作金庫商業銀行西門
    分行、圓山分行、延平分行、羅東分行、營業部函、第一商
    業銀行萬華分行函各一份可按，亦無確切證據證明被告取有
    自林秀仙處取得報酬之事實，自不得因被告與林秀仙甚為熟
    稔，且曾替林秀仙填寫系爭銀行帳戶之取款憑條上之中文金
    額、日期及阿拉伯數字帳號，並與林秀仙同機出國，即遽認
    被告與林秀仙間有偽造文書及詐欺取財之犯意聯絡。此外，
    復查無其他積極證據，足證被告有起訴書所載之犯行，是揆
    諸前揭法條及判例意旨，自應為被告無罪判決之諭知。
據上論斷，應依刑事訴訟法第三百零一條第一項，判決如主文。
本案經檢察官李彥霖到庭執行職務。
中    華    民    國    97    年    11    月    7     日
              臺灣臺北地方法院刑事第十七庭
                        審判長法  官  劉煌基
                              法  官  賴淑美
                              法  官  劉秀君
上正本證明與原本無異。
如不服本判決，應於判決送達後10日內向本院提出上訴狀（應抄
附繕本）。告訴人或被害人如對於本判決不服者，應具備理由請
求檢察官上訴，其上訴期間之計算係以檢察官收受判決正本之日
期為準。
                              書記官  吳俊龍
中    華    民    國    97    年    11    月    7     日


司法院資訊處製作；財團法人民間司法改革基金會備份。
